ACORDAO-COMPLETO-2420330

ACÓRDÃO 8563/2020 ATA 27/2020 - PRIMEIRA CÂMARA

VISTOS, relatados e discutidos estes autos que tratam de embargos de declaração opostos por Sérgio Barreto de Miranda, ex-prefeito de Panelas/PE (gestão 1997-2000, 2001-2004, 2009-2012 e 2013-2016) , contra o Acórdão 6676/2020-TCU-Primeira Câmara;
ACORDAM os Ministros do Tribunal de Contas da União, reunidos em Sessão da 1ª Câmara, ante as razões expostas pelo Relator, em:
9.1. conhecer, com fulcro no art. 34, § 1º, da Lei 8.443/1992, os embargos de declaração opostos por Sérgio Barreto de Miranda, para, no mérito, rejeitá-los; e
9.2 dar ciência desta deliberação ao recorrente.

Embargos de declaração opostos contra o Acórdão 6.676/2020-TCU-1ª Câmara.

Primeira Câmara

Município de Panelas/PE.

3. Recorrente: Sérgio Barreto de Miranda (XXX.051.824-XX).

13.1. Ministros presentes: Walton Alencar Rodrigues (Presidente), Benjamin Zymler, Bruno Dantas e Vital do Rêgo (Relator).
13.2. Ministro-Substituto presente: Weder de Oliveira.

ACORDAO-COMPLETO-2435524

Acórdão 11827/2020 - Primeira Câmara

VITAL DO RÊGO

Ministro Vital do Rêgo.

Cuida-se de embargos de declaração opostos por Sérgio Barreto de Miranda (peça 100) , ex-prefeito de Panelas/PE (gestão 1997-2000, 2001-2004, 2009-2012 e 2013-2016) , contra o Acórdão 6676/2020-TCU-Primeira Câmara, que conheceu do recurso de reconsideração interposto pelo ora embargante para, no mérito, rejeitá-lo.
O embargante alega existir contradição e omissão no Acórdão 6676/2020-TCU-Primeira Câmara, em vista dos seguintes aspectos (peça 100) :
 (...) 
DAS RAZÕES DOS EMBARGOS
A priori, impende registrar o acerto com que V. Exa., empresta a todos os seus julgados, a exemplo de toda essa Corte de Contas, contudo da forma mais respeitosa, pedimos permissão para aviarmos esses aclaratórios com vistas a sanar contradições e omissões.
 (...) 
a) DAS CONTRADIÇÕES
1. Ao apreciar a argumentação da defesa que houve intempestividade na instauração dessa TCE, o eminente Relator recorre ao posicionamento do relator a quo, para asseverar que esta questão tinha sido enfrentada e afastada no bojo do Voto condutor do Acórdão 9462/2018-TCU-Primeira Câmara, in verbis:
 (...) 
Como restou retratado, o convênio teve seu prazo expirado em 30/12/2007, e dessa forma, não poderia o ora embargante diante dessa realidade fática, praticar qualquer ato. É cediço que os prazos de execução e de vigência dos contratos administrativos não se confundem.
O de vigência como não poderia deixar de ser, é o período de duração do contrato que não pode ultrapassar o respectivo crédito orçamentário, ao passo que o de execução é o tempo que o particular tem para executar o objeto, ou seja, prazo este englobado no prazo de vigência.
Portanto, esse prazo é delimitado pelo tempo necessário para a execução do objeto, contemplando aí o seu recebimento e o respectivo pagamento, sendo este período facultado às partes para o cumprimento regular de todas as obrigações que foram assumidas.
Nessa mesma esteira, é de se afirmar que tendo fluído o prazo, o contrato resta extinto, caso ocorra a prática de qualquer ato, ela se configura uma execução sem cobertura contratual que a respalde, o que é ilegal (Parágrafo único do art. 60 da Lei 8666/93) .
E como tal, verifica-se a ocorrência da figura da contradição, quando o eminente Relator utiliza-se do voto condutor do Acórdão 9462/2018-TCU-Primeira Câmara, que foi objeto do apelo de reconsideração, e nele consta de forma expressa que o ajuste multicitado teve seu prazo vencido em 30/12/07, e mesmo assim, usa como razão de decidir, o anotado nos itens 28 e 29 do seu voto, que:
 (...) 
Ora, como poderia o embargante adotar qualquer medida durante o período de sua gestão a partir de 2009 até 2016, quando o ajuste teve seu vencimento acorrido em data pretérita, mais precisamente em 30/12/07?
Ademais, o recorrente estava diante de uma vedação legal, que lhe impedia da prática de qualquer ato de gestão, tudo porque o referido ajuste teve seu prazo expirado há aproximadamente dois anos.
Se assim tivesse procedido, os atos praticados estariam eivados pela ilegalidade por terem ocorrido depois do término da avença multicitada, em completo desrespeito a vários comandos de regência, dentre eles, o art. 60, § único da Lei 8666/93 e o art. 8, inciso V da IN/STN 01/97.
Com estribo nessas considerações, pleiteamos que essa contradição seja reparada e dessa forma, a decisão recorrida seja reformada, aplicando-se o efeito modificativo.
2. Prosseguindo, fazemos remissão ao contido no item 27 do Voto condutor do Acórdão, que:
 (...) 
Data vênia, estamos diante de mais uma contradição, em razão de:
O eminente relator no item 27 do voto prefalado, afirma que o embargante também teve a oportunidade de finalizar a obra, objeto do contrato de repasse, a partir da notificação procedida pela Caixa mediante o Ofício 5.498/2011/GIDUR/CA - RSN, de 6/10/2011 (peça 2, p. 64-67) .
A aludida notificação é datada de 06/10/11, e o ajuste teve seu vencimento em 30/12/07, portanto a comunicação endereçada pela Caixa ocorreu com um lapso temporal de quase quatro anos depois da sua vigência, quando o convênio já tinha deixado de fazer parte do mundo jurídico, e em sendo assim, deixou de produzir efeitos de natureza jurídica.
Ademais, o embargante se encontrava impedido por questões de natureza legal para que adotasse qualquer prática de gestão no sentido de concluir a obra, tudo por uma razão muito simples, qualquer ato que tivesse ocorrido após o término do ajuste seria revestido da mais completa ilegalidade (art. 60 § único da Lei 8666/93, IN 1/97, art. 8, inciso V e Portaria Interministerial 507/2011, art. 52, incisos V e VI) .
E por essa razão, a contradição se faz presente quando o julgado apresente proposições inconciliáveis com os comandos de regência, em especial o preconizado no art. 60 § único da Lei 8666/93.
Caso o ora embargante tivesse afrontado o estatuído no art. 60 § único da Lei 8666/93, IN 1/97, art. 8, inciso V e Portaria Interministerial 507/2011, art. 52, incisos V e VI, aí sim, estaria configurado o dano ao erário (ausência de nexo causal) , e os valores utilizados depois da vigência do ajuste teriam que serem devolvidos ao órgão convenente por aqueles que deram causa. O que não se aplica ao caso concreto.
Em adjutório às razões desses aclaratórios, fazemos remissão aos seguintes Acórdãos:
 (...) 
Não remanescendo nenhuma dúvida que o ora embargante não poderia praticar atos que lhes foram cobrados no âmbito desse processo, bem como os argumentos utilizados pelo Relator no seu Voto para respaldar o Acórdão ora recorrido, tudo porque já não mais existia o ajuste que viesse a permitir a utilização de recursos, mesmo que alguns deles subsistissem.
Por todas essas razões, pleiteia-se nesses embargos a aplicação do efeito modificativo com o propósito de reformar na inteireza, a decisão que foi prolatada em desfavor do embargante.
b) DA OMISSÃO
1. Consta tanto do relatório como do voto, menção expressa da lavra do Ministério Público de Contas (peça 87) vis a vis a proposta de encaminhamento alvitrada pela Secretaria de Recursos, quando opinou pela regularidade das contas do ora defendente.
A Douta representante do MP assim se posicionou:
 (...) 
O eminente relator analisou a manifestação do Ministério Público nos itens 29 a 35 do voto que embasou o Acórdão embargado, e foi assim:
 (...) 
Ao contemplar as razões expendidas nos autos pela Douta representante do Ministério Público de Contas, o relator apenas faz remissão nos itens 34 e 35 ao fato de ter sido restituído o montante de R$ 68.112,01 ao Ministério das Cidades (peça 2, p. 82-87) correspondente ao saldo não desbloqueado do repasse de R$ 12.064,30 acrescido dos rendimentos financeiros de R$ 56.051,67 (peça 2, p. 68) , e assim o fez para embasar a sua assertiva que a tese sustentada pelo MP/TCU não poderia prosperar, de que os recursos federais repassados já não estavam disponíveis.
Lembrando mais uma vez, que mesmo disponíveis os recursos, o seu acesso estava inviabilizado em razão do prazo do ajuste ter se vencido em 30/12/07, não podendo o embargante, por mais que quisesse, praticar qualquer ato de gestão fora da vigência do convênio objeto desses autos, simplesmente por carecer de amparo legal.
Essa foi a única menção feita no voto em relação ao posicionamento do MP de Contas, tendo havido data máxima vênia, a ocorrência da omissão quando não houve por parte do julgador pronunciamento sobre matéria que deveria ser apreciada, em especial, por se reportar de conduta vedada nos termos das Portarias Interministeriais 507/2011 e 127/2008, respectivamente.
Ao nosso sentir, não poderia o julgador deixar de apreciar o contido no parecer assinado pela Douta Procuradora, tudo por se tratar de uma questão relevante (impeditivo de natureza legal) que foi abordado no parecer acostado aos autos.
Neste caso, faz-se necessário que se aplique a estes embargos o caráter infringente, por estarmos diante de uma das três hipóteses (suprimento de omissão) que são admitidas para a interposição de embargos com essa característica, senão vejamos:
 (...) 
É necessária a aplicação do efeito modificativo, em razão da omissão verificada no que toca a ausência de apreciação por parte do eminente julgador ao passar ao in albis, em relação ao suscitado pelo Ministério Público de Contas (vedação legal de conduta) .
Nesse contexto e para solucionar a controvérsia contratual, vislumbra-se a possibilidade de conhecimento e provimento desses aclaratórios, empregando-se os efeitos infringentes, com vistas a modificar o julgado e o seu conteúdo condenatório.
DO PEDIDO
Ante o exposto, e com base nos argumentos suscitados, requer-se o conhecimento e o provimento desse recurso, aplicando-se efeitos infringentes a decisão recorrida.
É o relatório.

Álvaro Figueiredo Maia de Mendonça Júnior (OAB/PE 14.265) e outros.

Não atuou.

EMBARGOS DE DECLARAÇÃO EM RECURSO DE RECONSIDERAÇÃO. CONHECIMENTO. REJEIÇÃO. CIÊNCIA.

TOMADA DE CONTAS ESPECIAL (TCE)

não atuou.

Em exame, embargos de declaração opostos por Sérgio Barreto de Miranda (peça 100) , ex-prefeito de Panelas/PE (gestão 1997-2000, 2001-2004, 2009-2012 e 2013-2016) , contra o Acórdão 6676/2020-TCU-Primeira Câmara, que conheceu do recurso de reconsideração interposto pelo ora embargante para, no mérito, rejeitá-lo, in verbis:
9.1. conhecer dos recursos de reconsideração, consoante arts. 32, inciso I, e 33 da Lei 8.443/1992, para, no mérito, negar-lhes provimento;
9.2. dar ciência da presente deliberação aos recorrentes, à Caixa Econômica Federal e à Procuradoria da República no Estado do Pernambuco, nos termos do § 3º do art. 16 da Lei 8.443/1992 c/c o § 7º do art. 209 do Regimento Interno do TCU.
Nesta oportunidade, o embargante alega existir contradição e omissão no Acórdão 5466/2020-TCU-Primeira Câmara, haja vista os seguintes aspectos, em síntese (peça 100) :
a) existência de contradição:
a.1) ao apreciar a argumentação da defesa que houve intempestividade na instauração dessa TCE, o eminente Relator recorre ao posicionamento do relator a quo, para asseverar que esta questão tinha sido enfrentada e afastada no bojo do Voto condutor do Acórdão 9462/2018-TCU-Primeira Câmara;
a.2) quando o "eminente relator no item 27 do voto prefalado, afirma que o embargante também teve a oportunidade de finalizar a obra, objeto do contrato de repasse, a partir da notificação procedida pela Caixa mediante o Ofício 5.498/2011/GIDUR/CA - RSN, de 6/10/2011. Entretanto, "o embargante se encontrava impedido por questões de natureza legal para que adotasse qualquer prática de gestão no sentido de concluir a obra (art. 60, parágrafo  único da Lei 8.666/1993, IN 1/1997, art. 8, inciso V e Portaria Interministerial 507/2011, art. 52, incisos V e VI) ".
b) ocorrência da omissão, haja vista que consta tanto do relatório como do voto, menção expressa da lavra do Ministério Público de Contas, vis a vis a proposta de encaminhamento alvitrada pela Secretaria de Recursos, quando opinou pela regularidade das contas do ora defendente, de modo que restou verificada a ausência de apreciação por parte do eminente julgador ao passar ao in albis, em relação ao suscitado pelo Ministério Público de Contas.
Em preliminar, os presentes embargos devem ser conhecidos, ante o preenchimento dos requisitos de admissibilidade previstos no art. 34, § 1º, da Lei 8.443/1992 e a invocação dos vícios de contradição e omissão, pressupostos específicos para a espécie.
Passo a analisar o mérito dos embargos.
O embargante traz de novo a tese da intempestividade desta TCE apresentada em sede de recurso de reconsideração. Tese essa que foi enfrentada e afastada pelo relator do voto condutor do Acórdão 9462/2018-TCU-Primeira Câmara e também analisada e afastada por mim no voto condutor do Acórdão 6676/2020-TCU-Primeira Câmara.
Quanto aos aspectos associados à comunicação da Caixa mencionada pelo ora embargante, registrei em meu voto que a Caixa realizou nova vistoria, em 26/8/2011, durante a gestão do Sr. Sérgio Barreto de Miranda (mandatos 2009-2012 e 2013-2016) . Em função dessa vistoria, a Caixa declarou a impossibilidade de testar e atestar a funcionalidade do empreendimento sem que a municipalidade solucionasse as pendências apontadas (peça 2, p. 60-63) . Ora, o representante da municipalidade era o então prefeito, à época, Sr. Sérgio Barreto de Miranda.
Ainda, deixei claro que a Caixa enviou ao Sr. Sérgio Barreto de Miranda o Ofício 5.498/2011/GIDUR/CA - RSN, de 6/10/2011 (peça 2, p. 64-67) , cientificando-o da necessidade de sanear as pendências para aprovar o ateste da funcionalidade da obra.
O Município de Panelas/PE, por sua vez, em 6/1/2016, restituiu ao Ministério das Cidades o montante de R$ 68.112,01 (peça 2, p. 86-87) , correspondente ao saldo não desbloqueado do repasse de R$ 12.060,34, acrescido dos rendimentos financeiros de R$ 56.051,67 (peça 2, p. 68) . Assim registrei no voto condutor do Acórdão embargado. 
Naquela oportunidade, concluí, com base nas informações trazidas em sede de recurso de reconsideração, que o Sr. Sérgio Barreto teve a oportunidade de finalizar a obra objeto do Contrato de Repasse 092.051-66/1999, a partir da notificação procedida pela Caixa mediante o Ofício 5.498/2011/GIDUR/CA - RSN, de 6/10/2011 (peça 2, p. 64-67) , em vista os termos do Relatório da avaliação final, de 25/8/2011 (peça 2, p. 60-63) , que expressamente condicionou a execução do teste de funcionalidade à solução das pendências no montante de R$ 8.733,33 (camada filtrante, caixas de passagem, calhas e tampas de inspeção) e à parte não concluída de serviços.
Friso que o Sr. Sérgio Barreto, ao apresentar seu recurso de reconsideração, não trouxe aos autos quais foram as medidas adotadas junto à Caixa em resposta ao Ofício 5.498/2011/GIDUR/CA - RSN, de 6/10/2011, a fim de solucionar as pendências apontadas pela Caixa e permitir que o objeto do Contrato de Repasse 092.051-66/1999, implantação de esgotamento sanitário, fosse entregue à população de Panelas/PE com plena funcionalidade.
Portanto, não houve a contradição alegada pelo embargante.
Quanto à omissão alegada pelo embargante em relação a não apreciação da tese alvitrada pelo Ministério Público junto ao TCU, cumpre frisar que a jurisprudência deste Tribunal é no sentido de que a desvinculação do entendimento do relator aos pareceres do Ministério Público junto ao TCU ou da unidade técnica, por si só, não autoriza o acolhimento de embargos de declaração (Acórdão 2160/2010-TCU-Plenário, relator Ministro Augusto Sherman) .
Tampouco há contradição no fato de o relator não adotar entendimento defendido pela unidade técnica ou pelo Ministério Público junto ao TCU. O relator ou os colegiados não ficam adstritos ao que foi proposto pelo corpo técnico ou pelo parquet especializado (Acórdão 8645/2011-TCU-Segunda Câmara, relator Ministro Aroldo Cedraz) . 
No presente caso, restou comprovado que o Sr. Sérgio Barreto durante seus terceiro e quarto mandatos (2009-2012 e 2013-2016) não adotou medidas de sua alçada, a fim de concluir o sistema de esgotamento sanitário objeto do Contrato de Repasse 092.051-66/1999, conforme registrei em meu voto condutor da deliberação embargada ao fazer referência à tese apresentada no parecer do MPTCU.
Ademais, consoante destaquei no voto condutor do Acórdão 6676/2020-TCU-Primeira Câmara, o julgamento pela irregularidade das contas do Sr. Sérgio Barreto, nos termos do Acórdão 9.462/2018-TCU-1aCâmara, refere-se à omissão do ora embargante em concluir o empreendimento, de modo a dar-lhe funcionalidade. Sobre esse aspecto, ressaltei as conclusões apresentadas pelo Ministro Marcos Bemquerer, relator do Acórdão 9462/2018-TCU-Primeira Câmara, verbis:
39.	 (...) , novamente se impõe avaliar a atuação do Sr. Sérgio Barreto de Miranda, agora pela conduta adotada nos período de 2009/2016. Mesmo após o encerramento da vigência do Contrato de Repasse 092.051-66/1999 em 30/12/2007, ele foi notificado pela Caixa em 06/11/2011 sobre a existência de pendências que impediam verificar a funcionalidade da obra, conforme expediente encontrado na peça 2, p. 64/67, cujo conteúdo coincide com o do Parecer Técnico transcrito no item 24 supra.
 (...) 
41.	 Contudo, ele não apresentou justificativas para não concluir as obras e optou imotivadamente por restituir a substancial quantia de R$ 68.112,01 em 06/01/2016, correspondente a saldo de recursos e rendimentos. 
42. Por derradeiro, cabe ressaltar que a mera devolução do saldo de recursos ao contratante não isenta o Prefeito de responder pelo não aproveitamento da parte executada, situação que frustra a finalidade da avença.
43.	 Assim, considero que, à mingua de justificativas para a sua omissão [Sr. Sérgio Barreto de Miranda], praticou ato de gestão ilegítimo e antieconômico, sujeitando-se ao julgamento pela irregularidade de suas contas, com fundamento no art. 16, inciso III, alínea b, da Lei 8.443/1992. 
Assim sendo, não restam constatados os vícios alegados de contradição e omissão invocados pelo embargante.
Diante do exposto, VOTO para que seja adotada a minuta de acórdão que ora trago ao exame deste colegiado.
TCU, Sala das Sessões Ministro Luciano Brandão Alves de Souza, em 11 de agosto de 2020.
Ministro VITAL DO RÊGO 
Relator